【裁判字號】    93,訴,146
【裁判日期】    950302
【裁判案由】    拆屋還地
【裁判全文】
臺灣嘉義地方法院民事判決               93年度訴字第146號
原      告  戊○○
訴訟代理人  邱創典律師
被      告  丙○○
            甲○○
兼上列二人  乙○○    住同上
共同訴訟代
理人
被      告  己○○    住雲林縣.
                        號
            丁○○    住嘉義市.
                        弄13.
上列當事人間拆屋還地事件，本院於中華民國95年2月16日言詞
辯論終結，判決如下：
    主  文
被告丙○○、甲○○、乙○○、己○○、丁○○應將坐落嘉義縣
梅山鄉○○段一０七二地號土地上如附圖（嘉義縣竹崎地政事務
所九十三年三月四日嘉竹地二法字第七五號複丈成果圖）所示C
部分之竹木造房屋面積一八一平方公尺之地上物拆除。
被告丙○○、甲○○、乙○○應將坐落嘉義縣梅山鄉○○段一０
七二地號土地上如附圖（嘉義縣竹崎地政事務所九十三年三月四
日嘉竹地二法字第七五號複丈成果圖）所示A部分之土地面積七
平方公尺、B部分之土地面積一平方公尺、D部分之土地面積二平
方公尺、E部分之土地面積一五平方公尺及C部分之土地面積一八
一平方公尺交還原告，並給付原告新臺幣參萬陸仟元，暨自民國
九十三年二月二十六日起至交還土地之日止，按年給付新臺幣參
萬陸仟元。
原告其餘之訴駁回。
訴訟費用由被告丙○○、甲○○、乙○○、己○○、丁○○連帶
負擔三十七分之一，餘由被告丙○○、甲○○、乙○○負擔。
本判決第一項得假執行，但被告丙○○、甲○○、乙○○、己○○、丁○○如於執行標的物拍定、變賣或物之交付前，得預先提
出新臺幣柒萬玖仟伍佰元後，而免為假執行。
本判決第二項，在原告以新臺幣玖拾伍萬壹仟元提供擔保後，得
假執行，但被告丙○○、甲○○、乙○○如於執行標的物拍定、
變賣或物之交付前，得預先提出新臺幣貳佰捌拾伍萬參仟元後，
而免為假執行。
    事  實  及  理  由
一、被告己○○、丁○○二人經合法通知，未於言詞辯論期日到
    場，核無民事訴訟法第386條各款情事之一，爰依原告之聲
    請，由其一造辯論而為判決。
二、原告起訴主張：緣坐落嘉義縣梅山鄉○○段1072號土地（下
    稱系爭土地）為原告所有，被告丙○○、甲○○、乙○○3
    人共同向原告承租系爭土地上部分土地面積198.3平方公尺
    並占用系爭土地上如附圖所示A、B、C、D、E部分土地，C
    部分土地上並有訴外人即被告丙○○、甲○○、乙○○、己○○、丁○○5人（下稱被告丙○○等5人）之被繼承人李鼎
    環所建築門牌號碼嘉義縣梅山鄉○○村○○鄰○○路49號未保
    存登記之竹木造房屋（下稱系爭房屋），上開土地租賃屬未
    定期限之租賃，租金繳納期限為每年12月31日，租金按承租
    面積每坪新臺幣（下同）600元計算。因被告丙○○、甲○○、乙○○3人積欠原告90年、91年、92年租金，原告於民
    國93年2月19日以嘉義忠孝郵局存證信函第47號函，催告被
    告丙○○、甲○○、乙○○3人應於文到3日內將所積欠之租
    金匯入指定帳戶，惟被告丙○○、甲○○、乙○○3人並未
    在催告期限內將所積欠租金匯入指定帳戶內。原告乃再於93
    年2月24日以嘉義忠孝郵局第54號存證信函為終止租約之意
    思表示，該存證信函於同日由被告丙○○、甲○○、乙○○
    3人收受，被告丙○○、甲○○、乙○○3人縱認調漲租金不
    合法，其仍應依原來租金給付始為合理。是被告丙○○、甲○○、乙○○3人積欠原告租金達2年以上，且已達2年之總
    額，原告定相當期限催告後，被告丙○○、甲○○、乙○○
    3人仍未繳納，原告已合法終止租約。嗣被告丙○○、甲○○、乙○○3人雖於93年2月26日及同年4月7日2次共匯款
    72,000元以支付90年及91年租金，惟此均係在原告終止租約
    後所為，並不影響終止租約之效力。另如鈞院認原告所為之
    終止租約意思表示不合法，則以起訴狀為終止租約意思表示
    ，被告丙○○、甲○○、乙○○3人積欠3年租金，雖於93年
    2月26日給付90年租金，然至93年3月4日被告丙○○、甲○○、乙○○3人收受起訴狀繕本時仍積欠達2年以上之租金，
    故原告以起訴狀為終止租約之意思表示仍生效力。原告與被
    告丙○○、甲○○、乙○○3人間之租賃關係既經合法終止
    ，被告丙○○5人占用原告之土地即屬無權占有。為此，依
    據民法第767條、租賃關係及不當得利法律關係，訴請被告
    丙○○等5人將土地之地上物拆除後，將占用土地返還原告
    ，被告丙○○、甲○○、乙○○3人並應連帶給付原告所積
    欠之92年度租金36,000元及自93年2月26日起至交還土地之
    日止，按年給付原告相當於租金之損害賠償即36,000元等語
    。並聲明：被告丙○○、甲○○、乙○○、己○○、丁○○
    等5人應將坐落嘉義縣梅山鄉○○段1072號土地如附圖一所
    示C部分竹木造房屋181平方公尺拆除後，被告丙○○、甲○○、乙○○應將土地連同A部份7平方公尺、B部分1平方公尺
    、D部分2平方公尺、E部分15平方公尺之土地交還原告，並
    應連帶給付原告36,000元及自起訴狀繕本送達之日起至清償
    日止按週年利率百分之5計算之利息，及自93年2月26日起至
    將土地交還原告之日止，按年連帶給付原告36,000元。並陳
    明願供擔保請准宣告假執行。
三、被告己○○、丁○○2人未於言詞辯論期日到場，亦未提出
    任何書狀，被告丙○○、甲○○、乙○○3人則以：原告於
    91 年12月16日以存證信函通知應自92年度調漲租金，因足
    足漲了3倍多，渠等無法接受才暫未繳納，嗣後已分別於93
    年2 月26日、93年4月7日共匯款72,000元租金給原告。被告
    丙○○、甲○○、乙○○等3人應支付90、91、92年3年之租
    金僅為108,000元，原告存證信函催告之金額為143,388元實
    無理由，對被告不生效力。又土地法第103條第4款規定，租
    用建築房屋之基地，非因承租人積欠租金額除以擔保現金抵
    償外達2年以上者，出租人不得收回。本件被告等人僅因兩
    造對租金調漲有爭議，而暫未付租金，嗣後分別已於93年2
    月26 日、93年4月7日共匯款72,000元租金給原告，所積欠
    之租金並未達2年以上，被告不能以土地法第103條第4款規
    定，主張收回基地等語，資為抗辯。並聲明駁回原告之訴。
    陳明如受不利益判決，願供擔保請准宣告免為假執行。
四、原告主張系爭土地為原告所有，被告丙○○、甲○○、乙○○3人共同向原告承租系爭土地上部分土地面積198.3平方公
    尺並占用系爭土地上如附圖一所示A、B、C、D、E部分土地
    ，C部分土地上並有訴外人即被告丙○○等5人之被繼承人李
    鼎環所建築之系爭房屋，上開土地租賃屬未定期限之租賃，
    租金繳納期限為每年12月31日，租金按承租面積每坪600 元
    計算。因被告丙○○、甲○○、乙○○3人積欠原告90年、
    91年、92年租金，原告於93年2月19日以嘉義忠孝郵局存證
    信函第47號函，催告被告丙○○、甲○○、乙○○3人應於
    文到3日內將所積欠之租金匯入指定帳戶，惟被告丙○○、
    甲○○、乙○○3人並未在催告期限內將所積欠租金匯入指
    定帳戶內。原告乃再於93年2月24日以嘉義忠孝郵局第54 號
    存證信函為終止租約之意思表示，該存證信函於同日由被告
    丙○○、甲○○、乙○○3人收受。嗣被告丙○○、甲○○
    、乙○○3人於93年2月26日及同年4月7日始共匯款72,000元
    以支付90年及91年租金等事實，業據原告提出土地登記謄本
    、存證信函、掛號函件收據為證，復為被告所不爭執，並經
    本院履勘現場囑託嘉義縣竹崎鄉地政事務所複丈，製有複丈
    成果圖在卷可稽，勘信原告上開主張為真。
五、按承租人租金支付有遲延者，出租人得定相當期限，催告承
    租人支付租金，如承租人於其期限內不為支付，出租人得終
    止契約。租賃物為房屋者，遲付租金之總額，非達二個月之
    租額，不得依前項之規定，終止契約。其租金約定於每期開
    始時支付者，並應於遲延給付逾二個月時，始得終止契約。
    租用建築房屋之基地，遲付租金之總額，達二年之租額時，
    適用前項之規定。為民法第440條所明定；本件被告丙○○
    、甲○○、乙○○3人積欠原告90年至93年共達3年之租額，
    於原告定相當期限催告支付租金，而未於期限內繳納，嗣原
    告為終止租賃契約之意思表示於93年2月24日到達被告丙○○、甲○○、乙○○3人，雙方間租賃契約已合法終止。被
    告雖於原告為終止租約意思表示到達後繳納90年及91年租金
    ，然無法使租賃關係回復，又被告抗辯原告以調漲後之租金
    催告被告等繳納，對被告不生效力云云，惟按出租人限期催
    告承租人支付欠租，其催告金額超過承租人應付之金額時，
    僅超過部分不發生效力，並非該催告全不發生效力（最高法
    院66年臺上字第124號著有判例可參）。本件原告催告被告
    繳納之租金雖高於原租金，揆諸上開判例要旨，僅催告金額
    超過承租人應付金額之部分無效，該催告仍發生效力，是被
    告所辯原告催告被告繳納之租金因高於被告應付金額而不生
    催告效力，委無可採。
六、按稱租賃者，謂當事人約定，一方以物租與他方使用收益，
    他方支付租金之契約；所有人對於無權占有或侵奪其所有物
    者，得請求返還之。對於妨害其所有權者，得請求除去之。
    有妨害其所有權之虞者，得請求防止之；無法律上原因而受
    利益，致他人受損害者，應返還其利益。雖有法律上之原因
    ，而其後已不存在者，亦同。民法第421條、第767條、第
    179條分別定有明文。本件原告與被告丙○○、甲○○、乙○○3人間租賃契約既已合法終止，被告丙○○、甲○○、
    乙○○3人占有使用原告所有系爭土地及系爭房屋均屬無權
    占有，被告丙○○、甲○○、乙○○3人並無法律上原因而
    受有相當於租金之利益，致原告受損害，應返還其利益。從
    而原告訴請被告丙○○、甲○○、乙○○、己○○、丁○○
    拆除系爭房屋，被告丙○○、甲○○、乙○○返還無權占有
    之土地，並給付到期未付之租金及自租賃契約終止翌日起按
    年給付相當於租金之損害賠償，即請求如主文第1、2項所示
    ，為有理由，應予准許。惟被告丙○○、甲○○、乙○○3
    人共同向原告承租系爭土地，應各平均分擔對原告所欠租金
    及相當於租金之損害賠償，原告請求被告丙○○、甲○○、
    乙○○應負連帶責任，於法無據，應予駁回。
七、本件如主文第1項所示原告勝訴部分，所命給付之價額未逾
    500,000元，爰依職權宣告假執行，但被告陳明願供擔保免
    為假執行，核無不合，併酌定相當金額宣告之。本件如主文
    第2項所示原告勝訴部分，兩造均陳明，請准宣告假執行或
    免為假執行，經核均無不合，爰分別酌定相當之金額准許之
    。
八、依民事訴訟法第385條第1項、第79條、第85條第1項、第2項
    、第389條第1項第5款、第390條第2項、第392條第2項，判
    決如主文。
中    華    民    國    95    年    3     月     2    日
                  民一庭法  官  劉瓊雯
本判決正本與原本無異
如對本判決上訴須於判決送達後20日內向本院提出上訴狀
中    華    民    國    95    年    3     月     2    日
                        書記官  李天祥


司法院資訊處製作；財團法人民間司法改革基金會備份。
